【裁判字號】    95,上易,131
【裁判日期】    951031
【裁判案由】    分割共有物
【裁判全文】
臺灣高等法院臺中分院民事判決         95年度上易字第131號
上  訴  人  巳○○
            申○○
            午○○
            辰○○
訴訟代理人  辛○○
上  訴  人  丑○○
            未○○
            癸○○
            庚  ○
            子○○
                        樓之3
            甲  ○
            己○○
            寅○○
            卯○○
            戊  ○
            丁  ○
            壬○○
                        39 U.S.A.
被  上訴人  丙○○
                        號
訴訟代理人  黃精良律師
複  代理人  乙○○
上列當事人間請求分割共有物事件，上訴人對於中華民國95年1
月27日臺灣彰化地方法院93年度訴字第561號第一審判決，提起
上訴，本院於95年10月17日言詞辯論終結，判決如下：
    主  文
原判決廢棄。
被上訴人在原審之訴駁回。
第一、二審訴訟費用由被上訴人負擔。
    事實及理由
一、本件分割共有物訴訟，其訴訟標的對於同造當事人必須合一
    確定，上訴人巳○○上訴之效力，依民事訴訟法第 56條第1
    項第 1款之規定，及於未提起上訴之申○○、午○○、辰○
    ○、丑○○、未○○、癸○○、庚○、子○○、甲○、己○
    ○、寅○○、卯○○、戊○、丁○、壬○○等15人，爰併列
    該15人為上訴人。
二、上訴人申○○、午○○、辰○○、丑○○、未○○、癸○○
    、庚○、子○○、甲○、己○○、寅○○、戊○、丁○、壬
    ○○經合法通知，均未於最後言詞辯論期日到場，核無民事
    訴訟法第 386條各款所列情形，爰依被上訴人之聲請，由其
    一造辯論而為判決。
三、被上訴人起訴主張：坐落彰化縣埔鹽鄉○○段1436地號、地
    目建、面積0.2949公頃土地（下稱系爭土地）為兩造所共有
    ，應有部分如原判決附表所示，兩造間就系爭土地並無因物
    之使用目的不能分割之情事，亦未有不分割之協議，屢經協
    調分割，均無法解決，爰依民法第 824條第2項第1款規定訴
    請分割。求為依判決附圖甲案所示方法分割系爭土地之判決
    。
四、上訴人巳○○、申○○、午○○、辰○○、丑○○、未○○
    、癸○○、庚○、子○○等9人（下稱巳○○等9人）則以兩
    造於民國 93年1月16日曾就系爭土地如何分割之事宜達成協
    議，並簽立和解書，其中壬○○係由未○○無權代理，致使
    前揭和解書效力未定，而壬○○雖亦曾向原法院陳報確未授
    權未○○，然其嗣委任代理人楊月嬌於 94年7月22日原法院
    言詞辯論期日到庭表示：壬○○承認 93年1月16日所訂立之
    和解書，亦承認未○○幫壬○○代理之效力，請求依和解書
    履行等語，此舉已使前揭效力未定之和解書發生確定之效力
    ，故兩造應受前揭和解書之拘束，不得以訴訟方式訴請分割
    系爭土地甚明等語，資為抗辯；上訴人甲○、寅○○、卯○
    ○、戊○、丁○同意依原判決附圖甲案所示方法分割系爭土
    地；上訴人壬○○則以承認 93年1月16日所訂立和解書之效
    力，請求依和解書履行分割約定等語置辯；上訴人己○○未
    於言詞辯論期日及準備程序到場，亦未提出書狀作何聲明及
    陳述。
五、以下之事實為兩造所不爭執：
  (一)系爭土地係屬兩造所共有，其應有部分如原判決附表所示。
  (二)兩造除壬○○外，曾於 93年1月16日訂立和解書（下稱系爭
    和解書），約定系爭土地前段 2/3部分由申○○、巳○○、
    午○○、辰○○、丑○○、未○○、癸○○、庚○、子○○
    、己○○、卯○○、寅○○、壬○○等13人（下稱申○○等
    13人）共有，後段 1/3部分，由丙○○、甲○、戊○、丁○
    等4人（下稱丙○○等4人）共有，系爭土地現有南邊既成巷
    道單獨分割成一筆，作為兩造共同通行使用，由申○○等13
    人持分2/3，丙○○等4人持分1/3，協議分割系爭土地。
  (三)上開和解書關於壬○○部分，係由未○○無權代理壬○○簽
    定。
六、本件兩造爭執之重點：
  (一)未○○無權代理壬○○簽定系爭和解書之行為效力為何？
  (二)系爭和解書若為無效，系爭土地採原判決甲案、乙案、丙案
    何方案分割較為可採？
七、本院得心證之理由：
  (一)未○○無權代理壬○○簽定系爭和解書之行為效力為何？
  1.兩造除壬○○外，有於 93年1月16日訂立系爭和解書，約定
    系爭土地前段2/3部分由申○○等13人共有，後段1/3部分由
    丙○○等 4人共有，系爭土地現有南邊既成巷道單獨分割成
    一筆，作為兩造共同通行使用，由申○○等 13人持分2/3，
    丙○○等4人持分1/3，協議分割系爭土地。上開和解書關於
    壬○○部分，係由未○○無權代理壬○○簽定。按無代理權
    人以代理人之名義所為之法律行為，非經本人承認，對於本
    人不生效力，民法第170條第1項定有明文。無代理權人以代
    理人名義所為之法律行為，係效力未定之法律行為，固得經
    本人承認而對於本人發生效力。惟本人如已為拒絕承認，該
    無權代理行為即確定的對於本人不生效力，縱本人事後再為
    承認，亦不能使該無權代理行為對於本人發生效力（參照最
    高法院85年度台上字第963號判例）。本件兩造於93年1月16
    日簽立系爭和解書協議分割系爭土地，壬○○並未授權未○
    ○以其名義為之，故無權代理之未○○以壬○○名義所為之
    協議分割及簽立系爭和解書等法律行為，在壬○○承認即補
    正原來授權行為之欠缺可以對於壬○○發生效力，於壬○○
    拒絕承認即不補授代理權予未○○，未○○之無權代理行為
    即確定的對壬○○不生效力，嗣後即使壬○○再為承認，亦
    不能使已無效之未○○行為復甦。本件壬○○於原審已委託
    訴訟代理人楊月嬌於 94年7月22日審理時表示「壬○○承認
    93年 1月16日所訂立之和解書，也承認未○○幫壬○○代理
    的效力，請求依和解書履行」等語（見原審卷第 233頁），
    故壬○○已於 94年7月22日追認未○○無權以其名義協議分
    割系爭土地並簽定系爭和解書之行為，即補授代理權予未○
    ○。惟壬○○於 94年7月22日追認未○○無權代理行為之前
    ，另於 93年10月8日以民事陳報狀向原審法院表明「未○○
    先生於 93年1月16日參與協調坐落埔鹽鄉○○段1436地號土
    地分割事宜，當時是否有經陳報人口頭或書面方式為之？乙
    節疑義，陳報人願以至誠懇切又負責的態度，慎重的宣示未
    曾委任未○○先生代為參與協調本件系爭土地分割事宜，對
    未○○先生包藏禍心之上述行為深感驚訝與不解。」丙○○
    等 4人因此主張壬○○已慎重地宣示未曾授權未○○參與共
    有物之協議，又斥罵其包藏禍心，如此應已明確地否認其有
    權代理，則壬○○事後即不能再承認伊有授權予未○○參與
    共有物之協議，壬○○已以該民事陳報狀表明不予追認未○
    ○無權代理之行為，則未○○無權代理之行為已確定對壬○
    ○不生效力，壬○○事後不得再為承認未○○無權代理之行
    為，系爭和解書對壬○○不生效力，系爭土地之分割契約應
    為無效，丙○○自得訴請裁判分割云云，是本件兩造爭執之
    關鍵在於壬○○致原審法院之 93年10月8日民事陳報狀有無
    拒絕承認未○○無權代理之行為，壬○○能否再於 94年7月
    22日追認未○○無權代理之行為？
  2.原審法院於上訴人子○○提出系爭和解書後，見壬○○部分
    係由未○○代簽，即以93年9月8日彰院鳴民射93年度訴字第
    561 號函通知壬○○補正「陳報是否曾委任未○○先生於93
    年 1月16日參與協調坐落彰化縣埔鹽鄉○○路1436地號土地
    分割事宜？若有，當時是以口頭委任或書面委任狀方式為之
    ？」壬○○接獲上開函之後，即以 93年10月8日民事陳報狀
    答覆原審法院就壬○○是否有授權未○○參與協調分割系爭
    土地所為之協議的詢問，此觀該民事陳報狀已先表示「據鈞
    院9.8.通知意旨查證：未○○先生於1.16.參與協調坐落
    彰化縣埔鹽鄉○○路1436地號土地分割事宜？當時是否有經
    陳報人口頭或書面委任方式為之？乙節之疑義，陳報人願以
    至誠懇切又負責的態度，慎重的宣誓」自明。壬○○於該民
    事陳報狀所稱「Ａ. 未曾委任未○○先生代為參與協調本件
    系爭（即上述地號）土地分割事宜。Ｂ. 事前一無可悉，既
    未獲會知該協調事宜，更未以口頭或書面方式為之。Ｃ. 對
    未○○先生包藏禍心之上述行為，深感訝異與不解。」等語
    （見原審卷第83頁），由壬○○函復原審法院之上開內容，
    應僅在說明未曾委任未○○代其參與系爭土地之分割事宜，
    並未以口頭或書面方式授權未○○，對未○○未獲其授權即
    代其參與系爭土地之分割事宜深感訝異與不解，故壬○○93
    年 10月8日之民事陳報狀應僅在向原審法院表明其未授權未
    ○○參與系爭土地之協調分割事宜，未○○以其名義所簽訂
    之系爭和解書係屬未○○無權代理之行為。原審法院 93年9
    月 8日之通知函係在向壬○○查明有無授權未○○參與協調
    系爭土地之分割事宜及其委任之方式，而未提及未○○若未
    受委任，壬○○是否願意承認未○○以其名義所簽訂之系爭
    和解書的效力，或是否同意補授代理權予未○○等問題，是
    壬○○所為之答覆亦應僅及於未○○無權代理其參與系爭土
    地分割之事宜，而無關是否承認或拒絕未○○代其簽定系爭
    和解書之行為，況依民事陳報狀壬○○所答覆之內容，亦無
    一提及是否承認或拒絕承認未○○無權代理其參與系爭土地
    之分割事宜並簽定系爭和解書之效力，因此壬○○之93年10
    月 8日民事陳報狀應祗能證明未○○係無權代理壬○○參與
    系爭土地之分割事宜並簽定系爭和解書。
  3.壬○○於 93年10月8日之民事陳報狀雖有指責未○○係包藏
    禍心，但由壬○○於該包藏禍心之下已指明係上述行為，而
    壬○○所稱之上述行為即係未○○未曾獲得其授權擅自以其
    名義參與系爭土地之分割事宜，則壬○○所指責未○○包藏
    禍心仍係指未○○無權代理其參與系爭土地之分割，而非拒
    絕承認未○○無權代理之行為。壬○○又於該民事陳報狀表
    示就系爭土地之分割請參酌陳報人一孔之見「ａ. 維持歷代
    祖宗洽議決定，袓居地分管位置之原意。ｂ. 維持實用及整
    體性，並不失百年老宅之原貌。ｃ. 依法或洽議訂定分割面
    積如有消長情形時，補償辦法及增值稅等負擔問題。」由於
    原審法院並未將系爭和解書寄給壬○○，當時壬○○亦不知
    系爭和解書之內容（詳後述），壬○○所要求之系爭土地分
    割原則即依歷代祖宗分管位置分割，維持蔡家百年老宅原貌
    及以金錢補償分割土地之不足，自與系爭和解書之內容無關
    ，壬○○並非在說明系爭和解書內容之不當，壬○○所指系
    爭土地之分割三原則應係系爭土地法院若採裁判分割其個人
    之意見，無關乎未○○無權代理行為之承認與否，反而系爭
    和解書分割系爭土地之方法，申○○等 13人分得前段2/3，
    丙○○等4人分得後段1/3，南邊既成巷道供兩造共同通行使
    用，由兩造共有，係依系爭土地之現狀分割，符合壬○○所
    示之分割三原則，亦不能認壬○○有反對系爭和解書內容之
    意思。
  4.壬○○再於 93年11月9日以民事聲請狀載明「前承奉鈞院通
    知驚悉有丙○○先生提起本案之訴，且附卷有未○○先生代
    聲請人簽署『協調分割文件』之情事，事關個人權益至鉅，
    為特懇請鈞院准予核給本案之起訴狀及其附卷之協調文件，
    以了解真相。」等語，請求原審法院發給系爭和解書，且當
    時壬○○仍住美國，依內政部警政署入出境管理局入出國日
    期證明書所示，壬○○係 78年11月25日出境，直至94年1月
    13日始再返國（見本院卷第135頁），可見壬○○於 93年10
    、11月間並不在國內，顯然壬○○至 93年11月9日仍不知系
    爭和解書之內容，始會請求原審法院核發系爭和解書。壬○
    ○請求原審法院核發系爭和解書，當係希望在了解系爭和解
    之內容後再決定承認系爭和解書之效力與否，否則壬○○請
    求原審法院核發系爭和解書何用？惟原審法院於接獲壬○○
    之請求後，以 93年11月11日彰院鴻民射93年度訴字第561號
    函通知壬○○「台端聲請本院提供起訴狀及卷內有關協調分
    割文件部分，請自行或委任訴訟代理人到院閱卷．．．．」
    ，因原審法院未將系爭和解書寄給壬○○，壬○○不知系爭
    和解書之內容，以致無法就系爭和解書之效力承認與否表示
    意見，迄其 94年1月13日返國之後，了解系爭和解書之內容
    與其主張分割系爭土地之原則相符，始會於原審 94年7月22
    日審理時委任訴訟代理人楊月嬌到庭表示承認系爭和解書之
    效力。至該民事聲請狀另表示「就分割後共有人取得之位置
    ，依聲請人從事建築事業多年之經驗，肉地分割線概與馬路
    、巷道力求以90度之直角為宜，以臻土地經濟利用價值之提
    高，而免日後持有土地者建築房屋歪斜之缺憾！（如該案附
    圖Ｆ、Ｇ、Ｈ、Ｉ就有此瑕疵）」，係在壬○○接獲被上訴
    人93年10月22日之民事補充狀繕本後所為之意見陳述，被上
    訴人93年10月22日之民事補充狀即附有其主張之分割方案，
    該分割方案之編號Ｆ、Ｇ、Ｈ、Ｉ部分即為面臨私設巷道之
    土地，其中Ｉ部分係分給己○○、壬○○、未○○、癸○○
    、庚○、丑○○、子○○等 7人公同共有，則壬○○於93年
    11 月9日民事聲請狀所請求系爭本分割之肉地（如該案附圖
    之Ｆ、Ｇ、Ｈ、Ｉ）與私設巷道之分割線應以90度直角為宜
    ，係針對被上訴人於93年10月22日提出之分割方案所為之意
    見陳述，與系爭和解書之內容無關，壬○○即非以93年11月
    9 日之民事聲請狀拒絕承認系爭和解書之效力。
  5.壬○○並未以93年10月8日之民事陳報狀及93年11月9日之民
    事聲請狀拒絕承認未○○無權代理壬○○所為之協議分割及
    簽定系爭和解書之行為，則壬○○事後委任訴訟代理人楊月
    嬌於 94年7月22日追認未○○無權代理之行為即可對壬○○
    溯及於未○○行為時發生效力，兩造間就系爭土地應有達成
    協議分割之效力。丙○○等 4人主張壬○○業已拒絕承認未
    ○○無權代理之行為，壬○○事後所為之承認不能發生效力
    ，要無可採。
  6.按共有人就共有物已訂立協議分割契約書，縱使拒絕辦理分
    割登記，當事人亦僅得依約請求履行是項登記義務，而不得
    訴請法院按協議之方法，再為分割共有物之判決（參照最高
    法院59年度台上字第1198號判決）。故共有人曾協議分割者
    ，其分割請求權已因行使而消滅，自不得再訴請分割。本件
    系爭和解書既經壬○○事後承認，系爭和解書即自始有效，
    則兩造於 93年1月16日已就系爭土地之分割事宜達成協議，
    兩造即應依系爭和解書之和解條件為履行，被上訴人自不得
    再行訴請分割。
  (二)系爭和解書若為無效，系爭土地採原判決甲案、乙案、丙案
    何方案分割較為可採？
    系爭和解書業經壬○○承認而發生效力，系爭土地不得訴請
    裁判分割，則系爭土地若為裁判分割，應以何方案分割較為
    可採，自無審究之必要。
八、綜上所述，兩造就系爭土地已有協議分割，法院自不能再為
    裁判分割，被上訴人訴請裁判分割，尚屬無據，原審未予詳
    察，遽為裁判分割，即有未洽。上訴意旨指摘原判決不當，
    求予廢棄改判，為有理由，原判決應予廢棄，爰由本院改判
    如主文第二項所示。
九、據上論結，本件上訴為有理由，依民事訴訟法第 463條、第
    385條第1項前段、第450條、第78條，判決如主文。
中    華    民    國    95    年    10    月    31    日
                      民事第四庭審判長法  官  黃斐君
                                      法  官  張浴美
                                      法  官  陳蘇宗
以上正本係照原本作成。
不得上訴。
                                      書記官  林振甫
中    華    民    國    95    年    11    月    3     日
                                                      Ｈ


司法院資訊處製作；財團法人民間司法改革基金會備份。
